【裁判字號】    95,台上,337
【裁判日期】    950302
【裁判案由】    回復原狀
【裁判全文】
最高法院民事判決              九十五年度台上字第三三七號
    上  訴  人  甲○○
                丙○○
                丁○○
    共      同
    訴訟代理人  劉燕萍律師
    上  訴  人  乙  ○
    被 上訴 人  台中縣政府
    法定代理人  黃仲生
    訴訟代理人  呂勝賢律師
上列當事人間請求回復原狀事件，上訴人對於中華民國九十三年
七月二十八日台灣高等法院台中分院第二審判決（九十二年度上
字第三三五號），提起上訴，本院判決如下：
    主  文
上訴駁回。
第三審訴訟費用由上訴人負擔。
    理  由
查上訴人依民法第七百六十七條規定提起本件訴訟，請求被上訴
人將其共有之台中縣沙鹿鎮○○○段○路厝小段一○六八、一○
六九地號土地（下稱系爭土地）回復原狀，該回復共有物之訴，
依同法第八百二十一條但書規定，並參照司法院院字第一九五○
號解釋及本院三十七年台上字第六七○三號判例意旨，其訴訟標
的對於共同訴訟之各人，必須合一確定。是本件雖僅由上訴人甲
○○以次三人就原判決聲明上訴，但依民事訴訟法第五十六條第
一款規定，其上訴之效力仍可及於同造未提起上訴之乙○，爰將
之並列為上訴人，合先敘明。
本件上訴人主張：被上訴人於民國八十六年十二月九日，與訴外
人台福營造有限公司（下稱台福公司）簽定承攬契約，由台福公
司承作「台中縣政府沙鹿鎮○○○○路農路整修改善等工程」，
該工程已於八十七年五月三十日施作完工，其完成之工作物本應
施設於同上小段一七○四地號水利地上，卻全數施作於上訴人共
有之系爭土地上，被上訴人為無權占有，伊曾對之異議，且經兩
造及台福公司共同履勘現場，確定有無占有情事，事後會勘時復
同意函請承包商協商回復原狀，乃被上訴人竟未置理等情，爰依
民法第七百六十七條規定，求為命被上訴人將系爭土地上如原判
決附圖（下稱附圖）所示Ａ、Ｂ、Ｅ部分，面積六八五平方公尺
之工作物拆除並回填與附圖所示通路等高之狀態，返還土地於伊
及乙○之判決。【按：上訴人於第一審原請求被上訴人將如附圖
面積一一六八平方公尺之工作物拆除並返還土地，迨至原審始減
縮及追加（擴張）聲明如上。又第一審判決上訴人全部敗訴，其
中上訴人乙○未據聲明不服。】
被上訴人則以：台福公司於系爭土地設置之工作物，乃經土地共
有人即上訴人丙○○及乙○、陳金榜（上訴人丁○○之父）同意
，並簽有土地使用同意書，八十七年四月十三日並曾與上訴人就
系爭土地之施工情形，召開用地協調會作成結論，上訴人確同意
伊於系爭土地上施設重力式排水溝，且依原有土溝位置進行改良
施作排水溝，伊非無權占有等語，資為抗辯。
原審斟酌全辯論意旨及調查證據之結果，以：本件上訴人主張之
事實，固據其提出土地登記謄本、工程契約書封面、勘查紀錄及
照片三張為證，並聲請訊問證人陳金發，復經勘測屬實，製有勘
驗筆錄及複丈成果圖可稽。惟查系爭工程於八十六年十二月十八
日開工，被上訴人提出之該土地使用同意書早於同年七月間即立
具，立具人即上訴人丙○○及乙○、陳金榜並表示願無條件提供
土地以利工程進行，觀諸工程契約書封面、土地使用同意書等件
自明。該同意書上訴人甲○○雖未簽名，但其後於八十七年四月
十三日，台福公司曾與上訴人甲○○、丙○○、乙○及陳金榜等
人就系爭土地之施工情形召開用地協調會，作成如下結論：「一
、重力式排水溝請承包商依水利溝鑑界位置施工。二、原有土溝
如與鑑界位置偏移須回填處理。三、依水利溝鑑界中心線兩邊拓
寬。四、新築重力式排水溝施設於以里程右邊路權線施工。五、
新築重力式排水溝不加蓋，但搬運斜坡可以現況增設。六、鑑界
日前通知相關人員，如鑑界日不到視同自動放棄」云云，稽諸八
十七年五月十一日「地主」要求排水溝加蓋所召開之協調會資料
，暨八十九年四月十一日所召開之勘查紀錄，甲○○亦均有參與
等情相酌，顯見甲○○就系爭土地施作排水溝之事，業已知悉並
同意無疑。又上訴人丁○○雖未於同意書上具名，僅由其父陳金
榜簽名，然其出具土地使用同意書，願提供系爭土地以利工程進
行於前，嗣要求排水溝加蓋之申請書，均由陳金榜具名，亦未見
丁○○有反對之表示，足見陳金榜同意提供系爭土地以利工程進
行一節，係得丁○○之同意或授權至明。再參之(一)證人吳文卿證
稱：「系爭工程工地現場是我負責的，我們施工的溝渠，是原來
就有，是依原有溝渠施作，上訴人有同意施作，要求我們加蓋，
但縣政府沒有同意，所以上訴人才阻止施工。」、「施作的山坡
溝渠很長，上訴人同意我們施作的是原來的溝渠」、「我們是就
原來的溝渠清除雜草之後施作的。」、「我們將雜草清除完畢之
後，上訴人要求加蓋才肯讓我們繼續施作」。證人陳正實證稱：
「山上原來就有水溝」、「只是就舊有溝渠整修而已，要施工時
地主亦有蓋章同意。」、「（現有道路的左側，原來是否有溝渠
？）沒有，那是山坡地。」、「（地主當初既有同意，後來為何
又阻止施工？）他們不讓人施工，他們要求水溝要加蓋．．」各
等語。(二)丁○○自認系爭土地左側沒有溝渠，是自然水流道，及
本件訴訟繫屬前台福公司於九十年三月十二日行文被上訴人時，
表示係依被上訴人設計施工，且有「地主」出具之土地使用同意
書為憑，並召開用地協調會完成。(三)經履勘現場，系爭土地現狀
之溝渠上接都會公園涵管等節綜合以觀，則系爭排水溝是否加蓋
，既應由上訴人及鄰近土地所有人立具土地同意書向都會公園施
工處爭取經費，如上訴人未同意提供系爭土地供施作排水溝，何
以都會公園施工處施設之涵管與系爭排水溝銜接﹖足認系爭工程
施作於系爭土地上，並未有施工錯誤之情事。至證人陳金發於系
爭工程土地附近並無土地，事發多時後，接受上訴人陳情，對現
場情況並不了解，並自承其到現場看時已開挖，具見其對本案系
爭事項，並不了解，其證述內容，自不足採為兩造有利或不利之
證據。又系爭工程既得上訴人之同意而施作於系爭土地上，則上
訴人提出之照片三張，亦無法憑為有利於上訴人之認定。被上訴
人辯以上訴人有同意提供系爭土地供施作系爭工程，因事後要求
排水溝加蓋，其不同意，始阻撓施工云云，應可採信。其次，兩
造固曾於八十九年四月十一日現場會勘作成會勘意見為：「地
主」要求承包商恢復原狀，並由承包商及「地主」協商恢復原狀
事宜。由縣府函請承包商儘速與「地主」協商回復原狀事宜，
但被上訴人之立場是認應由上訴人與承包商協調，被上訴人並未
承諾回復原狀，已據其陳明，即依該勘查紀錄可知，被上訴人僅
係同意函請承包商儘速與上訴人協商回復原狀事宜，被上訴人並
非已同意回復原狀，上訴人上開主張，亦難憑採。從而，上訴人
據以訴請被上訴人拆除上述面積之工作物，並回填等高狀態及返
還土地，即非有據，不應准許，為其心證之所由得，並說明上訴
人其他主張及聲明證據為不足取暨不逐一論述之理由，因而維持
第一審所為上訴人敗訴之判決，駁回其上訴及追加之訴，經核於
法並無違背。上訴論旨，猶執陳詞，並以原審採證、認事暨解釋
契約之職權行使及其他與判決基礎無涉之理由，指摘原判決不當
，求予廢棄，不能認為有理由。
據上論結，本件上訴為無理由。依民事訴訟法第四百八十一條、
第四百四十九條第一項、第七十八條，判決如主文。
中    華    民    國  九十五  年    三    月    二    日
                      最高法院民事第八庭
                          審判長法官  朱  建  男
                                法官  顏  南  全
                                法官  許  澍  林
                                法官  鄭  傑  夫
                                法官  蘇  清  恭
      本件正本證明與原本無異
                                      書  記  官
中    華    民    國  九十五  年    三    月    十    日
                                                      j


司法院資訊處製作；財團法人民間司法改革基金會備份。
